臺灣高等法院刑事判決
109年度交上易字第413號
上  訴  人  
即  被  告  梁麗雲



選任辯護人  李鳴翱律師
上列上訴人因過失傷害案件，不服臺灣臺北地方法院108年度交
易字第26號，中華民國109年11月5日第一審判決（起訴案號：臺
灣臺北地方檢察署107年度調偵字第2072號），提起上訴，本院
判決如下：
    主  文
上訴駁回。
    犯罪事實
一、梁麗雲於民國106年11月7日17時29分13秒許，騎乘車牌號碼
    000-000號普通輕型機車（下稱Ａ車），沿臺北市大安區和平
    東路3段512巷由南往北方向，駛近該巷與和平東路3段之交
    岔路口欲左轉時，本應注意汽車行駛至交岔路口，其行進、
    轉彎，應遵守燈光號誌，而依當時天候晴，夜間有照明，路
    況係乾燥、無缺陷之柏油路面，又無障礙物，且視距良好，
    行車管制號誌正常，並無不能注意之情事，詎梁麗雲疏未注
    意及此，貿然闖紅燈，適有葉烜瑞騎乘車牌號碼000-000號
    普通重型機車（下稱Ｂ車），沿臺北市大安區和平東路3段由
    東向西超速直行，亦行經該處，見狀閃煞不及，兩車於106
    年11月7日17時29分24秒許發生碰撞，梁麗雲及葉烜瑞均因
    此人車倒地，梁麗雲受有右腳踝脛骨及腓骨骨折等傷害（葉
    烜瑞涉嫌過失傷害部分，另經臺灣臺北地方檢察署檢察官以
    107年度調偵字第2072號為不起訴處分確定），葉烜瑞則受
    有頭部外傷合併左側顱骨骨折右側蜘蛛網膜下硬腦膜下出血
    、臉部與肢體多處擦傷與左耳出血左臉麻痺左側聽力下降等
    傷害，經送醫救治後，其左耳聽力已達無回復可能之中度、
    重度聽損之重傷害。梁麗雲於肇事後，在未被有偵查犯罪職
    權之機關或公務員發覺前，於警察據報前往傷者就醫之醫院
    處理時在場，並當場承認為肇事人，因而接受裁判。
二、案經葉烜瑞訴由臺北市政府警察局信義分局報告臺灣臺北地
    方檢察署檢察官偵查起訴 。
    理  由
壹、證據能力部分：
一、被告以外之人於審判外之言詞或書面陳述，除法律有規定者
    外，不得作為證據，刑事訴訟法第159條第1項定有明文。又
    被告以外之人於審判外之陳述，雖不符刑事訴訟法第159條
    之1至第159條之4之規定，而經當事人於審判程序同意作為
    證據，法院審酌該言詞陳述或書面陳述作成時之情況，認為
    適當者，亦得為證據；當事人、代理人或辯護人於法院調查
    證據時，知有同法第159條第1項不得為證據之情形，而未於
    言詞辯論終結前聲明異議者，視為有前項之同意，刑事訴訟
    法第159條之5亦有明文。查上訴人即被告梁麗雲（下稱被告
    ）及其辯護人於本院準備程序時雖曾陳述對部分證據之爭執
    意見，惟本件檢察官、被告及辯護人嗣於言詞辯論終結前，
    均未再就本院所認定犯罪事實而經調查採用之證據之證據能
    力予以爭執，且陳述同意作為證據使用（見本院卷第47至53
    頁、第74至76頁），本院復審酌各該證據作成時之情況，尚
    無違法及證明力明顯過低之瑕疵，認以之作為證據應屬適當
    ，揆諸上開規定，本件經調查之證據，均有證據能力。
二、至於本院所引之非供述證據部分，並無證據證明係公務員違
    法取得，亦無依法應排除其證據能力之情形，應有證據能力
    。
貳、實體部分
一、認定犯罪事實所憑之證據及理由：
　㈠訊據被告固坦承有於上揭時間，騎乘機車途經前開路段，發
    生車禍等情，惟矢口否認有何過失致重傷之犯行，辯稱：伊
    當時騎車在停等紅綠燈，伊有看左右有無車子，但忘記當時
    狀況，等到伊出院後去現場看，事發地點對面有一個監視器
    ，但卻沒有調該資料，報案時，有跟警察說跟伊同向行人還
    有綠燈6秒，伊行駛在告訴人葉烜瑞前面，告訴人是從後撞
    伊，伊沒有闖紅燈，也沒有過失云云。辯護人則為被告辯護
    略稱：刑事訴訟法規定犯罪事實應依證據認定，無證據應為
    被告無罪判決，證據不外人證、物證，書證、鑑定當然也是
    一種證據，但並非鑑定被告有罪、無罪，而是對物來鑑定，
    本案是否紅燈或綠燈、應行駛或不能行駛，應該以和平東路
    3段512巷之紅綠燈於案發時，究竟是綠燈或紅燈做鑑識，而
    非比對援引來猜測，本案監視器既然無紅燈或綠燈照片，亦
    無證人或其他旁證證明被告車行方向是紅燈，當然等於無證
    據，本案由告訴人在512巷前先通過2個紅綠燈，然後從後面
    撞到被告，從告訴人以時速88公里速度騎經十字路口，可以
    認定告訴人是闖紅燈並從被告後面撞到被告倒地，而被告是
    在512巷起頭那端停車等紅綠燈，被告停等紅燈後起動當然
    是緩慢的，依鑑定認定即使被告已經通過和平東路3段左轉
    後才被撞到，那時的時速是30幾公里，可見被告真的是在綠
    燈狀態下緩慢前行。又照片上可見有一個安全帽從一輛公車
    車輪下滾出來，顯示當時、當地並不是沒有人看見有無人闖
    紅燈，因為公車上一定有司機，公車上一定有一般乘客，警
    察應從此處調查，卻因告訴人是碩士畢業，告訴人親戚是雲
    林縣議員（辯護人稱尚待詢問），而未調查。再者，告訴人
    在一審時，曾到法院作證，法官問什麼答什麼，不需要任何
    幫助，且告訴人開庭時仍在當兵，若是聽覺受傷，當兵前體
    檢不會通過，當兵後則會被勒令退伍，不會至今仍在當兵，
    故可以證明告訴人在做聽覺鑑定時，就算聽得到，也說聽不
    到，以致於醫師誤判，故聽覺障礙鑑定不可採為重傷認定標
    準，請撤銷原判決，並為被告無罪諭知云云。然查：
　⒈被告於106年11月7日17時許，騎乘Ａ車沿臺北市大安區和平東
    路3段512巷由南向北方向，駛近該巷與和平東路3段之交岔
    路口欲左轉時，適有告訴人騎乘Ｂ車，沿臺北市大安區和平
    東路3段由東向西直行到達該處，兩車發生碰撞等情，業據
    被告於警詢、偵查及原審時供述在卷（見臺灣臺北地方檢察
    署107年度偵字第12615號卷【下稱偵卷】第9至12頁、第96
    至97頁；臺灣臺北地方法院108年度交易字第26號卷【下稱
    原審卷】卷一第50頁），並經證人即告訴人葉烜瑞於警詢、
    偵查及原審時證述在卷（見偵卷第21至22頁、第96至97頁；
    原審卷一第139至142頁），並有道路交通事故現場圖（見偵
    卷第49至50頁）、臺北市政府警察局信義分局交通分隊道路
    交通事故補充資料表（見偵卷第51頁）、道路交通事故調查
    報告表㈠、㈡（見偵卷第55至56頁）、事故現場及車損照片（
    見偵卷第61至65頁）在卷可稽。又告訴人因上開車禍，受有
    頭部外傷合併左側顱骨骨折右側蜘蛛網膜下硬腦膜下出血、
    臉部與肢體多處擦傷與左耳出血左臉麻痺左側聽力下降等傷
    害，亦有臺北醫學大學附設醫院106年11月27日出具之診斷
    證明書附卷可參（見偵卷第37頁），是此部分之事實，首堪
    認定。
  ⒉被告雖以其係在停等紅綠燈，沒有闖紅燈置辯，辯護人亦為
    被告辯護稱本案沒有證據證明被告闖紅燈云云，惟被告於前
    開時地確實有闖紅燈之行為，有下列證據可證：
　⑴被告於檢察官偵查中供稱：「（問：…監視器畫面時間17時29
    分13秒駛出之機車應該就是梁麗雲所騎乘之機車，故本件車
    禍發生當時的交通號誌，應該屬和平東路3段為直行綠燈，
    和平東路3段512巷為紅燈之情況。有何意見？）沒有意見。
    」（見偵卷第96至97頁）。
　⑵現場監視器錄影光碟影像檔案：
　　原審勘驗現場監視器錄影光碟影像檔案結果：於監視器畫面
    17時27分30秒開始，和平東路3段車輛開始直行，監視器左
    上方顯示之燈號由紅燈轉為綠燈，於監視器畫面17時29分13
    秒，有一機車從和平東路3段512巷巷口駛出，並左轉和平東
    路3段，於監視器畫面17時29分28秒，從監視器畫面無法拍
    到的地面滾出之一頂安全帽到公車與路樹中間等情（見原審
    卷二第68頁）。
　⑶臺北市交通管制工程處108年3月25日北市交工控字第1083001
    799號函（見原審卷一第83至85頁）：
　　關於臺北市大安區和平東路3段與臺北市○○○路0段000巷○000
    巷○000巷○○○號誌於106年11月7日下午4時至晚間9時間之運
    作情形，經原審函詢臺北市交通管制工程處，據覆稱：「旨
    揭路口（大安區和平東路3段464巷口）號誌於106年11月7日
    當日並無通報及異常紀錄，與和平東路3段512巷路口號誌16
    時30分至22時預設均採簡單2時相運作，第1時相為和平東路
    南北向車輛及行人通行，第2時相為巷道東西向車輛及行人
    通行；2處路口號誌秒數配置不同，各時段時相及秒數配置
    說明如下：㈠和平東路3段464巷路口號誌：⒈第1時相：和平
    東路南北向車輛暨跨越和平東路3段464巷行人通行。⒉第2時
    相：和平東路3段509巷車輛暨北側跨越和平東路行人通行。
    ㈡和平東路3段512巷及555巷路口號誌：⒈第1時相：和平東路
    南北向車輛通行。⒉第2時相：和平東路3段512巷車輛、和平
    東路3段555巷車輛、和平東路3段530巷車輛左轉與右轉暨和
    平東路3段512巷北側、和平東路3段555巷南側與和平東路3
    段530巷南側跨越和平東路行人通行。㈢16時30分至19時秒數
    配置：⒈和平東路3段464巷：週期150秒，時差0秒。⑴第1時
    相120秒，含行人閃燈7秒、行人紅燈3秒，黃燈3秒、全紅2
    秒。⑵第2時相30秒，含行人閃燈7秒、行人紅燈3秒，黃燈3
    秒、全紅2秒。⒉和平東路3段512巷及555巷：週期150秒，時
    差0秒。⑴第1時相125秒，含黃燈3秒、全紅2秒。⑵第2時相25
    秒，含行人閃燈7秒、行人紅燈3秒，黃燈3秒、全紅2秒」等
    語。
　⑷中央警察大學109年9月15日校鑑科字第1090008742號鑑定書 
    （見原審卷二第117至199頁）：
　　本件道路交通事故經原審囑託中央警察大學鑑定，經以Core
    l Video Studio會聲會影Ultimate 2019剪輯軟體逐格播放
    檢視，並以「倒播法」逐格檢視播放事故發生前後畫面所顯
    示號誌燈號變化特徵、相關車輛行駛過程相對位置、交通行
    為、與事故原因分析有關之主要事件後，結果為：「經播放
    檢視『局設監視器LADG133-01--2分15秒A車出現.asf與局設
    監視器LADG137-01--.asf』影像紀錄檔案畫面內容，至監視
    系統時間17:29:24-1st/15『乙機車』騎士安全帽脫落由沿和
    平東路三段東向車道駛至的案外公車A右前車頭前方滚出（
    畫面40.)，僅在17:27:02-2nd/15至17:27:05-4th/15之畫面
    3.~12.，有行人在512巷口由南往北穿越和平東路三段過程
    ，在17:27:14-12nd/16至17:27:16-7th/15之畫面13.~16.，
    有案外計程車在555巷口由北向南駛出左轉往東行駛過程，
    在17:29:12-6th/15至17:29:15-3rd/15之畫面25.~37.，有『
    甲機車』續閃左方向燈開始由512巷口南向北駛出左轉往西，
    穿越和平東路三段東向車道後車尾駛出畫面左側(畫面)『甲
    機車』，並無其他人、車由512巷口南向北行走或駛出，故可
    以確定在17時29分13秒從和平東路三段512巷南向北駛出之
    機車為梁麗雲所騎乘之DZB-212號輕型機車。」等語（見本
    院卷二第179頁）。
　⑸茲互核上開被告供述、原審勘驗筆錄、臺北市交通管制工程
    處函文及中央警察大學鑑定書，可知於現場監視器錄影光碟
    影像檔案畫面時間17時27分30秒開始，計有125秒為和平東
    路3段直行之時間，扣除黃燈及全紅，綠燈時間應為17時27
    分30秒至17時29分30秒，而和平東路3段512巷可使用之用路
    時間應自17時29分35秒開始（如附件一：秒數配置圖）。由
    監視器畫面安全帽滾出的時間為17時29分28秒推論，該17時
    29分13秒駛出巷口之「甲機車」未依號誌行駛而闖紅燈（如
    附件二：「甲機車」進入路口發生事故過程相關事件時點標
    示圖），且「甲機車」即為被告所騎乘之Ａ車無訛，足見本
    件車禍之發生，確係因被告騎乘機車闖紅燈駛入前述交岔路
    口所致，尤其就本件車禍發生，被告行車舉動之時間、兩車
    碰撞之時間，皆能據以而為認定，要甚明灼。是被告以其係
    停等紅綠燈，沒有闖紅燈云云置辯，辯護人亦為被告辯護稱
    本案沒有證據證明被告闖紅燈，且從告訴人以時速88公里速
    度騎經十字路口，可以認定告訴人是闖紅燈並從被告後面撞
    到被告倒地云云，均非可採。至於辯護人於本院準備程序中
    固以上開臺北市交通管制工程處函部分，應傳喚交通設計軟
    體人士再為詳細說明云云，並陳明將具狀說明供本院斟酌（
    見本院卷第53至54頁），惟辯護人嗣後並無具狀再為此部分
    是否聲請傳喚證人調查之陳述，繼於本院審理時，空言質疑
    警方因故未盡調查之責，但於本院審理時，被告及其辯護人
    則均陳稱無證據請求調查（見本院卷第77頁），本院審酌關
    於案發路口管制號誌之運作情形，業經前揭函覆甚詳，又原
    審已就現場監視器錄影光碟影像檔案勘驗如上可資佐憑，認
    無再為調查必要，附此敘明。
　⒊汽車行駛至交岔路口，其行進、轉彎，應遵守燈光號誌，道
    路交通安全規則第102條第1項第1款定有明文；又車輛面對
    圓形紅燈時禁止通行，不得超越停止線或進入路口，道路交
    通標誌標線號誌設置規則第206條第5款第1目亦有明定。被
    告領有駕駛執照，有卷附之道路交通事故調查報告表㈡可憑
    （見偵卷第56頁），對上揭規定自屬知之甚稔，且應確實遵
    守。而本件道路交通事故發生當時天候晴，夜間有照明，路
    況係乾燥、無缺陷之柏油路面，又無障礙物，且視距良好，
    行車管制號誌正常，並無不能注意之情事，竟疏未注意而肇
    事，應負過失罪責甚明。又行車速度，依速限標誌或標線之
    規定；行經無號誌之交岔路口，應減速慢行，作隨時停車之
    準備；又汽車行駛時，駕駛人應注意車前狀況，並隨時採取
    必要之安全措施，道路交通安全規則第93條第1項前段、第2
    款、第94條第3項定有明文，本件案發之道路速限為時速40
    公里，有卷附之道路交通事故調查報告表㈠可憑（見偵卷第5
    5頁），告訴人騎乘機車自應依速限行駛並注意車前狀況並
    隨時採取必要之安全措施，而依前述天候、路況等情，當時
    並無使人不能注意之情事，惟告訴人竟以時速88公里之速度
    超速行駛，明顯違反前開規定，堪認告訴人就本件道路交通
    事故之發生與有過失。本案經原審囑託中央警察大學鑑定結
    果，認定被告騎乘Ａ車，在號誌變綠燈前約22秒的紅燈時段
    進入路口左轉，被告「未依號誌指示行駛」，為肇事主因；
    告訴人騎乘Ｂ車，以約88公里時速由後往前迫近未依號誌指
    示行駛左轉中的Ａ車，其「超速行駛」為肇事次因等語，有
    上揭中央警察大學109年9月15日校鑑科字第1090008742號鑑
    定書在卷可佐（見本院卷二第117至199頁），同此見解。從
    而，被告上訴意旨主張原審勘驗筆錄中之「甲機車」並非被
    告所騎乘之Ａ車；又以告訴人人車倒地之位置觀察現場監視
    器錄影光碟影像檔案內之滾出來的安全帽並非告訴人所有，
    且被告之機車後方遭告訴人之機車撞凹，可以證明被告已在
    和平東路3段行駛甚久，始遭告訴人以時速88公里自後方撞
    擊，被告並無過失云云，均核與上開證據不符，尚無可採。
　⒋「稱重傷者，謂下列傷害：一、毀敗或嚴重減損一目或二目
    之視能。二、毀敗或嚴重減損一耳或二耳之聽能。三、毀敗
    或嚴重減損語能、味能或嗅能。四、毀敗或嚴重減損一肢以
    上之機能。五、毀敗或嚴重減損生殖之機能。六、其他於身
    體或健康，有重大不治或難治之傷害」刑法第10條第4項定
    有明文。查本件道路交通事故致告訴人受有頭部外傷合併左
    側顱骨骨折右側蜘蛛網膜下硬腦膜下出血、臉部與肢體多處
    擦傷與左耳出血左臉麻痺左側聽力下降之傷害，經送醫救治
    後，其聽力損害之傷害，經過1年多的聽力追蹤檢查，已趨
    於穩定，左耳聽力無恢復可能，至於聽力狀況可參考近幾次
    的聽力檢查結果，雖250HZ至1000HZ無明顯聽損，但2000HZ
    至8000HZ有中度、重度不同程度聽損等情，有臺北醫學大學
    附設醫院106年11月27日診斷證明書（見偵卷第37頁）、108
    年4月8日校附醫歷字第1080002064號函暨檢附之聽力報告、
    WHO聽損表（見原審卷一第91至105頁）附卷為憑，參以原審
    調閱告訴人案發前之就診紀錄，並無因聽損而至醫院就診之
    情，有陳耳鼻喉科（見原審卷一第153至159頁）、國防醫學
    院三軍總醫院（見原審卷二第25至43頁）之告訴人病歷資料
    在卷可考，足見告訴人於本件道路交通事故發生前，並無因
    聽能疾病之門診、住診就醫紀錄，益徵告訴人因本件交通事
    故所受之傷勢已屬前開規定之「毀敗或嚴重減損一耳或二耳
    之聽能」，而係重傷害至明。是被告之過失行為與告訴人所
    受之重傷害結果間，顯有相當因果關係。至辯護人雖另為被
    告辯以告訴人於原審開庭時仍在當兵，若是聽覺受傷，當兵
    前體檢不會通過，當兵後則會被勒令退伍，可以證明告訴人
    在做聽覺鑑定時，就算聽得到，也說聽不到，以致於醫師誤
    判，故聽覺障礙鑑定不可採為重傷認定標準云云，核與前開
    事證不合，其空泛質疑前揭經醫師診斷之醫學專業，復未能
    提出事證供調查究明，尚難遽以採為有利被告之認定。
　⒌刑法上之過失犯，祇須危害之發生，與行為人之過失行為，
    具有相當因果關係，即能成立，縱行為人之過失，與告訴人
    本身之過失，併合而為危害發生之原因時，仍不能阻卻其犯
    罪責任（最高法院93年度台上字第1017號判決意旨參照）。
    是以告訴人雖就本件道路交通事故之發生與有過失，惟本件
    道路交通事故既係被告上開過失行為所併合肇致，被告自不
    能因此解免其過失責任。　　
  ㈡綜上所述，足認被告上開所辯，顯係圖卸飾詞，殊無可採。
    本件罪證明確，被告犯行洵堪認定，應依法論科。
二、論罪：
  ㈠按行為後法律有變更者，適用行為時之法律，但行為後之法
    律有利於行為人者，適用最有利於行為人之法律，刑法第2
    條第1項定有明文。本件被告行為後，刑法第284條業於108
    年5月29日修正公布施行，於108年5月31日生效。修正前刑
    法第284條第1項規定：「因過失傷害人者，處6月以下有期
    徒刑、拘役或5百元以下罰金；致重傷者，處1年以下有期徒
    刑、拘役或5百元以下罰金。」修正後刑法第284條則規定：
    「因過失傷害人者，處1年以下有期徒刑、拘役或10萬元以
    下罰金；致重傷者，處3年以下有期徒刑、拘役或30萬元以
    下罰金。」經比較新、舊法，108年5月31日生效之刑法第28
    4條規定並未較有利於被告，依刑法第2條第1項前段規定，
    應適用行為時即修正前刑法第284條之規定。
  ㈡核被告所為，係犯修正前刑法第284條第1項後段之過失傷害
    人致重傷罪。公訴意旨認被告所犯係修正前刑法第284條第1
    項前段之過失傷害罪，容有誤會，惟二者之基本社會事實同
    一，並經法院當庭踐行罪名告知之程序，無礙於被告防禦權
    之行使，爰依法變更起訴法條。
三、刑之減輕：
    被告於肇事後，在未被有偵查犯罪職權之機關或公務員知悉
    前，於警察據報前往傷者就醫之醫院處理時在場，並當場承
    認為肇事人，因而接受裁判等情，有道路交通事故肇事人自
    首情形紀錄表在卷可考（見偵卷第58頁），為對未發覺之犯
    罪自首，爰依刑法第62條前段之規定，減輕其刑。
四、原審本於同上見解，認定被告前揭犯行，罪證明確，適用刑
    法第2條第1項前段，修正前刑法第284條第1項後段，刑法第
    62條前段、第41條第1項前段，刑法施行法第1條之1第1項、
    第2項前段等規定，並審酌被告騎乘機車於道路上，本應遵
    守交通規則，以維護自身及其他參與道路交通者之安全，竟
    因闖紅燈之過失，肇致本案車禍事故，致告訴人受有重傷，
    造成自身痛苦，被告迄今仍未能與告訴人達成和解，暨斟酌
    被告犯後均始終否認犯行，及無前科紀錄，有本院被告前案
    紀錄表在卷可參，暨自陳國中畢業之智識程度、從事清潔工
    工作、月收入1萬多元，無須扶養他人之家庭生活及經濟狀
    況等一切情狀（見原審卷二第230頁），且已敘明以告訴人
    與有過失之情節輕重為量刑的參考因素，判處有期徒刑5月
    ，並諭知如易科罰金，以新臺幣1,000元折算1日。其認事用
    法，核無違誤，量刑亦屬妥適。被告上訴意旨否認犯罪，猶
    執前詞指摘原判決不當，業經本院剖析論駁於前（見理由欄
    貳一），其上訴為無理由，應予駁回。
據上論斷，應依刑事訴訟法第368條，判決如主文。
本案經檢察官陳慧玲提起公訴，檢察官鄭堤升到庭執行職務。
中　　華　　民　　國　　110 　年　　1 　　月　　28　　日
                  刑事第三庭    審判長法　官  張惠立
　　　　　　　　　　　　　　　　　　　法　官  廖怡貞
　　　　　　　　　　　　　　　　　　　法　官  張江澤
以上正本證明與原本無異。
不得上訴。
                                      書記官  林明慧
中　　華　　民　　國　　110 　年　　1 　　月　　28　　日
附錄：本案論罪科刑法條全文　　　　　　　　　　　　　　　
修正前中華民國刑法第284條 
因過失傷害人者，處6月以下有期徒刑、拘役或5百元以下罰金，
致重傷者，處1年以下有期徒刑、拘役或5百元以下罰金。
從事業務之人，因業務上之過失傷害人者，處1年以下有期徒刑
、拘役或1千元以下罰金，致重傷者，處3年以下有期徒刑、拘役
或2千元以下罰金。

附件一：秒數配置圖
 
附件二：「甲機車」進入路口發生事故過程相關事件時點標示圖